臺灣高等法院刑事判決
111年度交上易字第103號
上  訴  人  臺灣新北地方檢察署檢察官
被      告  李秀珠
上列上訴人因被告過失傷害案件，不服臺灣新北地方法院110年
度交易字第150號，中華民國111年1月24日第一審判決（起訴案
號：臺灣新北地方檢察署109年度偵字第43250號），提起上訴，
本院判決如下：
    主  文
上訴駁回。
    犯罪事實
一、李秀珠未領有普通重型機車駕駛執照，仍於民國109年6月11
    日下午5時46分許，駕駛車牌號碼000-000號普通重型機車（
    下稱甲車），沿新北市板橋區南門街往文化路一段方向行駛
    ，行經南門街與府中路設有禁止左轉標誌之交岔路口，本應
    注意遵守道路交通標誌、標線、號誌指示，並應注意左轉彎
    時，應距交岔路口30公尺前顯示方向燈或手勢，而當時天候
    晴，日間自然光線，柏油路面乾燥、無缺陷，道路無障礙物
    ，視距良好，並無不能注意之情事，竟疏於注意，未顯示方
    向燈，逕行左轉府中路，適丁輝典駕駛車牌號碼000-0000號
    普通重型機車（下稱乙車），於對向沿文化路一段往南門街
    方向直行駛抵，見狀不及閃避與之擦撞，丁輝典因而人車倒
    地，受有左側鎖骨閉鎖性骨折、左側第三至第七根肋骨閉鎖
    性骨折併血胸等傷害。
二、案經丁輝典訴由新北市政府警察局板橋分局移送臺灣新北地
    方檢察署檢察官偵查起訴。
    理  由
壹、證據能力：
    本件認定犯罪事實所引用之證據，皆無證據證明係公務員違
    背法定程序所取得，又檢察官、被告李秀珠於本院準備程序
    及審理時均同意作為證據（本院卷第49至51、68至70頁），
    復經審酌該等證據製作時之情況，尚無顯不可信與不得作為
    證據之情形，亦無違法不當與證明力明顯過低之瑕疵，且與
    待證事實具有關聯性，認為以之作為證據應屬適當，依刑事
    訴訟法第158條之4反面解釋及第159條之5規定，認均有證據
    能力。
貳、實體部分；
一、認定犯罪事實之證據及理由：
  ㈠上揭事實，業據被告於本院審理時坦承不諱（本院卷第49、5
    1、71頁），並經證人即告訴人丁輝典於警詢、偵查中證述
    綦詳（臺灣新北地方檢察署109年度偵字第43250號偵查卷宗
    【下稱偵卷】第9至11、25、66頁），且有新北市政府警察
    局板橋分局道路交通事故調查報告表暨現場圖、採證照片、
    監視錄影畫面翻拍照片、公路監理電子閘門證號查詢機車駕
    駛人資料附卷可資佐證（偵卷第22至24、33至40、41至45、
    51頁），俱徵被告前揭任意性自白與事實相符。而告訴人因
    本件交通事故受有左側鎖骨閉鎖性骨折、左側第三至第七根
    肋骨閉鎖性骨折併血胸之傷害，亦有亞東紀念醫院診斷證明
    書在卷足稽（偵卷第17頁）。上開事實，均堪認定。
　㈡按駕駛人駕駛汽車，應遵守道路交通標誌、標線、號誌之指
    示。汽車行駛至交岔路口左轉彎時，應距交岔路口30公尺前
    顯示方向燈或手勢，換入內側車道或左轉車道，行至交岔路
    口中心處左轉，並不得占用來車道搶先左轉，道路交通安全
    規則第90條第1項、第102條第1項第5款分別定有明文，此為
    汽車駕駛人應盡之注意義務。次依卷附道路交通事故調查報
    告表所示，本件事故發生時天候晴，日間自然光線，柏油路
    面乾燥、無缺陷，道路無障礙物，視距良好（偵卷第23頁）
    ，當無不能注意之情事，詎被告駕駛甲車仍在禁止左轉之交
    岔路口，未顯示方向燈逕行左轉，自有未盡注意義務之過失
    。且被告駕車行經南門街與府中路設有禁止左轉標誌之交岔
    路口，倘能注意遵守道路交通標誌指示，避免違規左轉，或
    於交岔路口30公尺前顯示方向燈，告訴人駕駛乙車實不至閃
    避不及與之發生碰撞，因而倒地受傷。本件事故經送新北市
    政府車輛行車事故鑑定會鑑定結果，亦認被告未依標誌指示
    行駛，在設有禁止左轉標誌路口逕行左轉，為肇事原因，有
    新北市政府車輛行車事故鑑定會新北車鑑字第0000000號鑑
    定意見書存卷為憑（原審110年度審交易字第292號刑事卷宗
    【下稱原審卷㈠】第53至57頁）。從而，被告之過失，及其
    過失行為與告訴人受傷結果間之因果關係，均臻灼然。
　㈢被告雖辯稱：告訴人車速超過時速50公里，我還沒完成左轉
    ，就在內側車道被告訴人撞上，告訴人與有過失，並應負較
    高之過失責任云云。經查：
　⒈依原審勘驗現場監視錄影畫面顯示，被告駕駛甲車於畫面時
    間17：45：22自右方進入畫面，靠左行駛；畫面時間17：45
    ：23，被告持續靠左行駛，與交岔路口內對角線行人穿越道
    線接觸；畫面時間17：45：24，甲車進入對角線行人穿越道
    線範圍內，車身與對向車道垂直，此時告訴人騎乘乙車自左
    方（即對向車道）進入畫面，向前行駛；畫面時間17：45：
    25，告訴人騎乘之乙車車頭與被告騎乘之甲車車尾發生碰撞
    ，此觀原審勘驗筆錄暨擷取照片即明（原審110年度交易字
    第150號刑事卷宗【下稱原審卷㈡】第53至60頁），被告駕駛
    甲車持續向左駛入上開交岔路口對角線行人穿越道線，車身
    與對向車道垂直，即已在交岔路口進行左轉，進入對向直行
    車道延伸至交岔路口之路權範圍，本件交通事故雖係告訴人
    駕駛乙車車頭擦撞被告駕駛之甲車車尾，究為被告違規左轉
    侵犯告訴人路權所致。被告一再以其遭告訴人駕車撞擊，主
    張告訴人與有過失，顯然欠缺路權觀念。
　⒉證人即告訴人於警詢時明確證稱：我當時車速約時速20至30
    公里，該路口不能左轉，而且被告沒有打方向燈直接左轉，
    我立即向左閃避，還是閃不過去，車頭撞到甲車車身後倒地
    等語（偵卷第25頁），與卷附車損照片及監視錄影畫面翻拍
    照片對照以觀，被告之甲車後車身與告訴人乙車車頭處，均
    無明顯破損、凹陷等痕跡（偵卷第36至40頁），且被告駕駛
    甲車於後車身遭告訴人之乙車車頭擦撞之際，僅車身略為傾
    斜，被告仍得保持平衡而未倒地，告訴人則因向左閃避順勢
    向左傾倒，以上各情實與車輛高速衝撞可能產生之車損及車
    輛失控情狀不符。被告辯稱：告訴人車速超過時速50公里，
    才會撞到我的機車然後彈開倒地，應負較高之過失責任云云
    ，不足為據。
　⒊本件肇事路段行車速限為時速50公里，有前開道路交通事故
    調查報告表可佐（偵卷第23頁），至於車輛行駛至交岔路口
    之行車速度限制，道路交通安全規則均有規範，被告聲請履
    勘現場，以資證明「肇事路段沿街都有當心行人標誌，車速
    不能太快」，實無調查之必要。
　㈣綜上，本案事證明確，被告犯行堪予認定，應依法論科。
二、論罪：
　㈠汽車駕駛執照為駕駛汽車之許可憑證，道路交通安全規則第5
    0條第1項前段定有明文；除依該規則第61條規定，汽車駕駛
    人取得高一級車類之駕駛資格者，准其駕駛較低等級車類之
    車輛外，應按其取得何等級車類之駕駛執照，駕駛該相當等
    級車類之車輛，不得持較低等級車類之駕駛執照，駕駛較高
    等級之車類；若有違反上述規定，因其不具備所駕駛車類之
    相當汽車駕駛人資格，於法應認與無駕駛執照者同，始符合
    道路交通安全維護之立法本旨。是道路交通管理處罰條例第
    86條第1項所稱之汽車駕駛人「無照駕車」，除同條例第21
    條第1項第款之「未領有駕汽車駕駛人，無駕駛執照駕車、
    酒醉駕車、吸食毒品或迷幻藥駕車、行駛人行道或行經行人
    穿越道不依規定讓行人優先通行，因而致人受傷或死亡，依
    法應負刑事責任者，駛執照駕車」外，應包括持較低等級車
    類之駕駛執照，而駕駛較高等級之車類在內（最高法院85年
    度台上字第2942號判決意旨參照）。被告僅有輕型機車駕駛
    執照，未考領重型機車駕駛執照，仍駕駛重型機車，為無照
    駕駛，因而致人受傷，依法應負刑事責任，是核被告所為，
    係犯道路交通管理處罰條例第86條第1項、刑法第284條前段
    之汽車駕駛人無駕駛執照駕車，因過失傷害人罪。
　㈡汽車駕駛人，無駕駛執照駕車、酒醉駕車、吸食毒品或迷幻
    藥駕車、行駛人行道或行經行人穿越道不依規定讓行人優先
    通行，因而致人受傷或死亡，依法應負刑事責任者，加重其
    刑至二分之一，道路交通管理處罰條例第86條第1項定有明
    文。該條規定係就刑法第284條過失傷害罪之基本犯罪類型
    ，對於加害人為汽車駕駛人而有上述特定行為之特殊要件予
    以加重處罰，變更原犯罪類型成立另一獨立之罪名，屬刑法
    分則加重性質。檢察官起訴書認被告所為係犯刑法第284條
    前段之過失傷害罪，即有未合，然其基本社會事實同一，復
    經告知罪名與權利（原審卷㈠第44頁、原審卷㈡第50頁、本院
    卷第47、48、67、68頁），保障被告訴訟防禦權之行使，應
    變更起訴法條適用之。
  ㈢被告無駕駛執照駕車而犯過失傷害罪，應依道路交通管理處
    罰條例第86條第1項規定，加重其刑。
  ㈣被告肇事後，於尚不知何人肇事之員警到場處理時在場，當
    場承認為肇事人，有新北市政府警察局板橋分局交通分隊道
    路交通事故肇事人自首情形記錄表佐卷供參（偵卷第28頁）
    ，係對於未發覺之罪自首而受裁判，是依刑法第62條前段規
    定，減輕其刑，並依刑法第71條第1項規定先加後減之。
三、維持原判決之理由：
　㈠原審以被告犯無駕駛執照駕車因過失傷害人罪，事證明確，
    審酌被告未遵守道路交通安全規則，違規於禁止左轉之路口
    逕行左轉，且未顯示方向燈，因而肇致本件車禍之發生，過
    失程度重大，又告訴人因本件車禍受有左側鎖骨閉鎖性骨折
    、左側第三至第七根肋骨閉鎖性骨折併血胸等傷害，傷勢不
    輕，參酌告訴人之意見：我本來是做工的人，因為車禍造成
    肋骨斷裂而失業，到現在身體左半邊都沒有力氣，連穿鞋都
    有困難等語（原審卷㈡第51頁），堪認被告犯罪造成之損害
    甚大，兼衡被告犯後否認犯行，自承因未繳納強制險保費，
    致告訴人僅能向特別補償基金會申請新臺幣（下同）6萬800
    0元之賠償（原審卷㈡第30頁），而就告訴人求償70萬元損害
    賠償，指為「獅子大開口」、「違背良心」、「得了便宜還
    賣乖」云云（原審卷㈡第49至52頁），堪認被告犯後態度非
    佳，另衡酌被告高中畢業之智識程度（原審卷㈠第15頁），
    自陳為家庭主婦之生活狀況等一切情狀，量處有期徒刑3月
    ，並諭知易科罰金之折算標準。經核其認事用法均無違誤，
    量刑亦屬妥適。　
  ㈡檢察官上訴意旨略以：被告無重型機車駕駛執照，仍騎乘重
    型機車，復違規左轉而肇事，過失情節重大，所肇告訴人傷
    勢嚴重，日常生活深受影響，且被告未繳付強制責任保險費
    ，告訴人僅能向特別補償基金申請理賠，被告竟執此拒絕再
    為任何賠償，更將肇事責任諉過於告訴人，態度非佳，原審
    量刑過輕，難收懲儆之效。惟按量刑輕重係屬事實審法院得
    自由裁量之職權，並應受比例原則等法則之拘束，非可恣意
    為之，致礙其公平正義之維護，量刑時苟已斟酌刑法第57條
    各款所列情狀，而未逾越法定刑度，如無偏執一端，致有明
    顯失出失入之恣意情形，上級審法院即不得單就量刑部分遽
    指為不當或違法。原審量定刑期已就被告無駕駛執照駕駛普
    通重型機車，在禁止左轉路段未顯示方向燈逕行左轉之過失
    情節，所肇告訴人傷勢嚴重程度，及對告訴人工作、生活所
    生影響，暨被告犯後否認犯行，除告訴人向特別補償基金申
    請理賠部分外，以告訴人求償金額過鉅，拒為其他賠償，態
    度不佳等刑法第57條所列各款事由，詳為斟酌，綜合考量，
    核無逾越職權、違反比例原則等不當或違法之處。檢察官仍
    執前詞，提起上訴，為無理由，應予駁回。
據上論斷，應依刑事訴訟法第368條，判決如主文。
本案經檢察官林珮菁提起公訴，檢察官高智美提起上訴，由檢察
官周啓勇到庭執行職務。
中　　華　　民　　國　　111 　年　　5 　　月　　31　　日
                  刑事第三庭    審判長法　官  張惠立
                                      法　官  劉兆菊
                                      法　官  廖怡貞
以上正本證明與原本無異。
不得上訴。
　　　　　　　　　　　　　　　　　　　書記官  劉芷含
中　　華　　民　　國　　111 　年　　5 　　月　　31　　日
 
附錄本案論罪科刑法條全文：
中華民國刑法第284條
因過失傷害人者，處1年以下有期徒刑、拘役或10萬元以下罰金
；致重傷者，處3年以下有期徒刑、拘役或30萬元以下罰金。